臺灣高等法院刑事裁定
110年度毒抗字第597號
抗  告  人
即  被  告  吳昇炫




上列抗告人即被告因聲請施以強制戒治案件，不服臺灣新北地方
法院110年度毒聲字第811號，中華民國110年3月16日裁定（聲請
案號：臺灣新北地方檢察署110年度聲戒字第99號、110年度毒偵
緝字第33號），提起抗告，本院裁定如下：
    主  文
抗告駁回。                                             
    理  由
一、原裁定意旨略以：本件抗告人即被告甲○○於民國109年5月11
    日施用第二級毒品甲基安非他命（下稱甲基安非他命）之行
    為，經依原審109年度毒聲字第297號裁定送勒戒處所施以觀
    察、勒戒，嗣經提起抗告，由本院以109年度毒抗字第234號
    裁定抗告駁回而確定，執行觀察、勒戒過程中，經法務部○○
    ○○○○○○附勒戒所（下稱新店戒治所）評估其前科紀錄與行為
    表現、臨床評估及社會穩定度，綜合各項評分，認其有繼續
    施用毒品之傾向，有原審前開裁定、本院被告前案紀錄表、
    新店戒治所110年3月5日新戒所衛字第11007005710號函送之
    「有無繼續施用毒品傾向證明書」、「有無繼續施用毒品傾
    向評估標準紀錄表」各1份存卷可佐；又抗告人前因施用毒
    品案件，經依原審法院89年度毒聲字第4378號裁定送觀察、
    勒戒後，認無繼續施用毒品之傾向，於89年8月11日觀察、
    勒戒執行完畢釋放出所，並經臺灣新北地方檢察署（下稱新
    北地檢署）檢察官以89年度毒偵字第4955號為不起訴處分確
    定；復因施用毒品案件，經依原審法院以90年度毒聲字第10
    3號裁定送觀察、勒戒後，認無繼續施用毒品之傾向，於90
    年2月2日觀察、勒戒執行完畢釋放出所，並經新北地檢署檢
    察官以90年度毒偵字第311號為不起訴處分確定，其後未再
    受任何觀察、勒戒或強制戒治之執行，此有本院被告前案紀
    錄表在卷可按，準此，抗告人最近一次觀察、勒戒執行完畢
    釋放日為「90年2月2日」。從而，抗告人所犯本案施用毒品
    犯行，距前開最近一次觀察、勒戒執行完畢釋放後，已逾3
    年，即應依前揭規定令被告入戒治處所強制戒治。是聲請人
    新北地檢署檢察官所為本件聲請，原審審核認為正當，應予
    准許等語。
二、抗告意旨略以：
　㈠依「有無繼續施用毒品傾向評估之標準」之評分說明手冊之
    規定，雖在賦予執法者有客觀統一標準以利判斷受勒戒人有
    無毒品傾向，並避免執法者失去判斷之主觀，但強制戒治相
    關規定係保安處分，屬強制剝奪人身自由之刑，與刑罰無異
    ，不宜完全依新店戒治所評估紀錄為形式審查，而失之實質
    個案判定，淪為單純背書之角色，以確保人權。抗告人自11
    0年1月31日起受觀察、勒戒，表現良好，無任何違規紀錄，
    且與家人互動良好，並給予抗告人關懷與鼓勵，於觀察、勒
    戒期間無成癮或戒斷症狀。抗告人期間受二度評估，然因修
    法後受觀察、勒戒者增多，致評估時人滿為患，每次不足10
    分鐘即完成評估報告，不僅無法細詢，也不及做實質臨床實
    務審查，致評估程序明顯以個人好惡、不當情事參與其中，
    其評估過程草率、粗糙、明顯濫權而失去正當性，不足以將
    評估結論引為強制戒治之基礎。新店戒治所評估師僅憑藉抗
    告人動態因子、靜態因子與前科紀錄等鑑定有無繼續施用毒
    品傾向，且證明書之說明欄亦空白未見評估人員說明詳細記
    載。原審未予詳查，單憑評估紀錄表即遽為裁定強制戒治，
    實有失公允。
　㈡又毒品危害防制條例修法後採刑事寬厚之政策，旨在幫助施
    用者，戒除毒癮非為懲戒行為人，而係消滅其再次施用毒品
    之危險性，惟其依前科紀錄作為其評估基礎，致評分超過標
    準，重複計分，且與抗告人有無繼續施用毒品傾向又有何關
    聯，顯涉及歧視及差別待遇，失其一致性、客觀性、普遍性
    原則，除其未經第三公正醫療機構評估其項目準確性外，抗
    告人一切刑案紀錄均已執行完畢，焉有再用於保安處分觀察
    、勒戒評估基準，顯有違一事不二理之原則。另請傳喚已抗
    告成功、平反案例之證人謝永威，以供核參，請撤銷原裁定
    ，依法停止戒治之執行云云。　　
三、按毒品危害防制條例於109年1月15日由總統公布，並於公布
    後6個月即109年7月15日施行，且同條例第35條之1第1款並
    規定，施行前犯第10條之罪之案件，於修正施行後「偵查中
    之案件，由檢察官依修正後規定處理。」又觀察、勒戒後，
    檢察官或少年法院（地方法院少年法庭）依據勒戒處所之陳
    報，認受觀察、勒戒人有繼續施用毒品傾向者，檢察官應聲
    請法院裁定或由少年法院（地方法院少年法庭）裁定令入戒
    治處所強制戒治，其期間為6個月以上，至無繼續強制戒治
    之必要為止，但最長不得逾1年。依前項規定為觀察、勒戒
    或強制戒治執行完畢釋放後，3年後再犯第10條之罪者，適
    用前2項之規定，毒品危害防制條例第20條第2項、第3項定
    有明文。次按有無繼續施用毒品傾向之評估標準，並非完全
    以受勒戒人勒戒後之結果為準，勒戒前之各種情況，仍應作
    為評估之依據。依勒戒處所評分說明手冊規定，係以前科紀
    錄與行為表現、臨床評估、社會穩定度，三項合併計算分數
    ，每一大項皆有靜態因子與動態因子。而關於有無繼續施用
    毒品傾向之評估標準，法務部因應毒品危害防制條例之修正
    及109年11月18日最高法院刑事大法庭109年度台上大字第38
    26號裁定意旨，業於110年3月26日以法矯字第11006001760
    號函修正頒布「有無繼續施用毒品傾向評估標準紀錄表」、
    「有無繼續施用毒品傾向評估標準評分說明手冊」，上開評
    分說明手冊載明判定之原則：「受觀察勒戒人入所後，經過
    2週時間的觀察、勒戒，由處所及醫療人員依據其各項紀錄
    、資料及觀察勒戒期間之行為表現，加以評分。在勒戒人入
    所4至6週後，可再做一次評估以做必要之評分修正。每一大
    項皆有靜態因子與動態因子。先以靜態因子分數評分，靜態
    因子分數總分在60分（含）以上為『有繼續施用毒品傾向』；
    60分以下，與動態因子分數相加，如果總分在60分（含）以
    上，為『有繼續施用毒品傾向』」，又評估標準紀錄表及說明
    手冊中「前科紀錄與行為表現」之第1題及第3題之計分方式
    修正如下（餘無修正）：㈠第1項「毒品犯罪相關司法紀錄」
    ：計分方式修正為每筆（次）5分，總分上限為10分；㈡第3
    項「其他犯罪相關紀錄」：計分方式修正為每筆（次）2分
    ，總分上限為10分。是被告有無「繼續施用毒品傾向」，係
    依具體個案之臨床實務及相關事證等情綜合判定，有其相當
    之專業依據及標準，且涉及專門醫學，又衡酌強制戒治之目
    的，係為協助施用毒品者戒斷毒品之心癮及身癮所為之一種
    保安處分類型，而該評估標準係將與判斷有無繼續施用傾向
    之相關因素加以列舉及量化，適用於每一位受觀察、勒戒處
    分之人，具一致性、普遍性、客觀性，以利執法者判定受勒
    戒人有無繼續施用毒品傾向，倘其評估由形式上觀察，無擅
    斷或濫權等明顯不當情事，法院應予尊重。
四、經查：
　㈠抗告人因於109年5月11日施用甲基安非他命犯行，經原審法
    院以109年度毒聲字第297號裁定送勒戒處所觀察、勒戒，於
    執行觀察、勒戒期間，經新店戒治所之醫師依修正前規定（
    即毒品犯罪相關司法紀錄不設上限）評分結果，靜態因子分
    數為289分、動態因子分數為4分，總分293分，判定有繼續
    施用毒品傾向，有該所110年3月5日新戒所衛字第110070057
    10號函檢送有無繼續施用毒品傾向證明書及評估標準紀錄表
    1份在卷可稽。故原審據此認檢察官以抗告人有繼續施用毒
    品傾向為由，聲請令抗告人入戒治處所施以強制戒治，為有
    理由，乃依毒品危害防制條例第20條第2項之規定，裁定將
    抗告人送戒治處所強制戒治，其期間為6個月以上，至無繼
    續強制戒治之必要為止，但最長不得逾1年。
  ㈡惟因應法務部上開110年3月26日修正評估標準，新店戒治所
    重新評分為：⒈前科紀錄與行為表現部分合計為40分（毒品
    犯罪相關司法紀錄「24筆」，上限10分、首次毒品犯罪年齡
    為「20歲以下」計10分、其他犯罪相關紀錄「5筆」計10分
    、入所時尿液毒品檢驗為「多種毒品反應」計10分，上開4
    項靜態因子合計為40分；所內行為表現之動態因子評定為0
    分）；⒉臨床評估部分合計為16分（「無」多重毒品濫用、
    「有」合法物質濫用，種類為「菸」計2分、使用方式為「
    無注射使用」計0分、使用年數為「超過1年」計10分，上開
    靜態因子合計為12分；精神疾病共病（含反社會人格）為「
    無」計0分、臨床綜合評估（含病識感、動機、態度、就醫
    意願）評定為「中度」計4分，上開動態因子合計為4分）；
    ⒊社會穩定度部分上限為5分（工作為「兼職工作粗工臨工」
    ，計2分、家人藥物濫用為「有」計5分，上開靜態因子合計
    為7分；入所後家人是否訪視為「有」計0分、出所後是否與
    家人同住則為「是」計0分，上開動態因子合計為0分）。以
    上⒈至⒊部分之總分合計為63分（靜態因子共計59分，動態因
    子共計4分），經重新評定仍為「有繼續施用毒品傾向」等
    情，亦有新店戒治所110年3月26日出具之有無繼續施用毒品
    傾向證明書、有無繼續施用毒品傾向評估標準紀錄表附卷可
    憑（見本院卷第93至95頁）。是新修正之「有無繼續施用毒
    品傾向評估標準」既係法務部邀集專家學者暨相關機關研商
    後修正完竣，以因應本次毒品危害防制條例之修法意旨，且
    為一般受觀察勒戒處分人均一體適用，並無恣意、濫權情事
    ，本院就此專業判斷自應尊重。
　㈢抗告人雖辯稱：其前科紀錄與有無繼續施用毒品傾向無關聯
    ，將之列入評估項目，顯有違一事不二理原則云云。然於司
    法實務或醫學臨床上，具有毒品前科紀錄者，或因長期有機
    會接觸毒品，或因欲藉由毒品作用暫時隔絕現實環境，其反
    覆性、繼續性地再犯施用毒品犯行之機率，確實較沒有毒品
    前科者高，因此上開評估標準方會將勒戒人之前科紀錄列入
    重要之評分項目，且於評分說明手冊明訂：所謂毒品犯罪相
    關司法紀錄，不論其為吸食施打、運輸、販賣、持有毒品或
    其他罪名，凡觸犯毒品危害防制條例、原肅清煙毒條例、原
    麻醉藥品管理條例或管制藥品管理條例相關刑罰規定者均屬
    之，觀察勒戒、強制戒治及緩起訴後不起訴的紀錄也列入毒
    品相關犯罪紀錄項目範圍。況查，抗告人自89年起，即有多
    次因違反毒品危害防制條例案件，經法院裁定觀察勒戒、強
    制戒治、判處罪刑並執行之紀錄，有本院前案紀錄表在卷可
    參。而抗告人於上開期間屢經執行觀察勒戒、強制戒治及法
    院判處之罪刑後，仍反覆施用毒品的前科紀錄，恰符合上開
    經驗法則，可見上開評估標準將受勒戒人的前科紀錄做為重
    要評估依據，並無違法不當之處。且法務部新修正之「有無
    繼續施用毒品傾向評估標準」，已就其中「毒品犯罪相關司
    法紀錄」、「其他犯罪相關紀錄」設有計分上限，當無過度
    評價被告前科紀錄之虞。故抗告人此部分理由，顯屬無據。
　㈣抗告人另主張：其並無成癮或戒斷症狀，評估人員僅以不到1
    0分鐘之時間詢問，未為實質審查評估，而有擅斷、濫權之
    嫌，故本件評估並非專業云云。惟依照評分說明手冊載明判
    定之原則，上述評估係新店戒治所相關專業知識經驗人士，
    於抗告人受觀察、勒戒期間，依其本職學識評估抗告人之前
    科紀錄與行為表現、臨床評估、社會穩定度等因子所為之綜
    合判斷，經科學驗證所得之結論，且勒戒處所之組織、人員
    之資格及執行觀察、勒戒相關程序，暨判斷施用毒品者，有
    無繼續施用毒品傾向，均有相關法令嚴格規範，非可恣意而
    為，由形式上觀察，亦無擅斷或濫權等明顯不當之情事，自
    得資為判斷被告有無繼續施用毒品傾向之證明。是自上開重
    新評定之評分結果觀之，抗告人確有繼續施用毒品之傾向，
    而達應施以強制戒治之標準，自有依法再施以強制戒治以降
    低其再次施用毒品之危險性之必要。至另案被告謝永威所涉
    案件，本院係以事實未明為由，以110年度毒抗字第83號裁
    定發回原審調查，尚未確定，自難比附援引。故抗告人執此
    提起抗告，亦非有據。
五、綜上所述，原裁定雖未及審酌法務部110年3月26日以法矯字
    第11006001760號函修正頒布「有無繼續施用毒品傾向評估
    標準紀錄表」、「有無繼續施用毒品傾向評估標準評分說明
    手冊」，惟經新店戒治所重新評定結果，仍認抗告人有繼續
    施用毒品傾向，其結果並無不同，對裁定不生影響。是原審
    以檢察官之聲請合於法律規定，依毒品危害防制條例第20條
    第2項規定，裁定抗告人令入戒治處所施以強制戒治，其期
    間為6個月以上，至無繼續強制戒治之必要為止，但最長不
    得逾1年，經核並無不合。抗告意旨徒以前詞指摘原裁定不
    當，為無理由，應予駁回。
據上論斷，依刑事訴訟法第412條，裁定如主文。 
中　　華　　民　　國　　110 　年　　4 　　月　　26　　日
                  刑事第四庭    審判長法　官  陳筱珮
                                      法　官  羅郁婷
                                      法　官  林怡秀
以上正本證明與原本無異。
不得再抗告。
                                      書記官  陳語嫣
中　　華　　民　　國　　110 　年　　4 　　月　　26　　日